【裁判字號】    98,重上更(三),85
【裁判日期】    981021
【裁判案由】    偽造文書等
【裁判全文】
臺灣高等法院刑事判決            98年度重上更(三)字第85號
    上訴人  臺灣臺北地方法院檢察署檢察官
    被  告  甲○○
上列上訴人因被告偽造文書等案件，不服臺灣臺北地方法院89年
度訴字第838號，中華民國90年5月15日第一審判決（起訴案號：
臺灣臺北地方法院檢察署88年度偵緝字第1295號）提起上訴，經
最高法院發回（98年度台上字第3476號），判決如下：
    主  文
原判決撤銷。
甲○○共同犯行使偽造私文書罪，累犯，處有期徒刑貳年，減為
有期徒刑壹年。
    犯罪事實
壹、甲○○曾因賭博案件經法院判處有期徒刑6 月確定，民國85
    年2月12日執行完畢。
貳、87年8 月間，甲○○與乙○○因公司改組而接手經營臺北市
    ○○○路3 段308 巷43號「星宇視訊工程有限公司」（下稱
    「星宇公司」），但未辦理公司變更登記。
參、87年9 月間，甲○○的鄰居戊○○為支付子女幼育費，而持
    其母丙○○○所有，坐落臺北市○○區○○段4 小段6 地號
    土地所有權狀影本，委請甲○○探詢辦理貸款事宜。
    甲○○與乙○○（詳後述）因甫接手星宇公司，苦於無法解
    決財務困境，甲○○見機竟意圖為星宇公司不法所有，佯稱
    其與銀行熟識，已代為接洽銀行，而囑丙○○○備妥印鑑證
    明於家中等候；但嗣後卻以無法辦理貸款回絕丙○○○。
    甲○○再利用經常出入丙○○○住處之便，伺機竊得置於丙○○○房內上述土地所有權狀正本、印鑑證明、印鑑及戊○○印章等。
肆、甲○○將竊得的上述土地所有權狀等物交予乙○○，由乙○○持以向不知情的沈其晃借款新臺幣（下同）250 萬元（連
    同之前的借貸款額，共計328 萬931 元），作為星宇公司週
    轉。
    乙○○、甲○○並基於偽造文書的共同犯意聯絡，依沈其晃
    的要求，由乙○○持前述甲○○竊得物，於87年9 月21日以
    上述土地設定「本金最高限額新臺幣360 萬元」抵押權。
    乙○○及甲○○即以星宇公司為債務人，共同盜用丙○○○
    、戊○○的印章，偽造義務人丙○○○、保證人戊○○的抵
    押權設定契約書、土地登記申請書，而後由乙○○持向臺北
    市中山區地政事務所行使而辦理抵押權設定登記。
    使得地政事務所承辦人將前述不實事項登載於職務上所掌公
    文書，並核發不實的他項權利證明書，足生損害地政機關對
    於登記管理的正確性、丙○○○及戊○○。
伍、沈其晃於88年1月間，因甲○○與乙○○無力清償上述債務
    ，而向臺灣士林地方法院聲請拍賣抵押物。
    丙○○○因接獲臺灣士林地方法院執行拍賣抵押物通知而知
    悉上情。
    理  由
壹、被告對於卷證的證據能力均表示無意見（本院98年7 月13日
    準備程序筆錄2 ）。
貳、認定犯罪事實所憑證據和理由
一、告訴人丙○○○的指訴。證明：被告甲○○利用陪同丙○○○領取印鑑證明，知悉丙○○○將印鑑證明置於房間內，而
    於87年9 月間，利用經常出入丙○○○住處之便，伺機竊取
    丙○○○的土地所有權狀、印鑑證明、印鑑及印章，進而未
    經同意偽造丙○○○為星宇公司辦理抵押權設定等事實（偵
    6 ；偵緝32-36 、114-115 、131 、136- 137；上訴30-39
    、50-58 ）。
二、證人乙○○的證述。證明：被告甲○○與乙○○接手星宇公
    司之後因財務困難，甲○○將丙○○○所有前述土地所有權
    狀及印鑑證明等文件交予乙○○，由乙○○持向沈其晃借款
    250 萬元，並設定最高限額抵押權360 萬元，全數用於星宇
    公司週轉的事實（偵緝33；原審58-59 ；更二49-50 ；本院
    98 年9月23日審判筆錄2-7 ）。
三、證人戊○○的證述。證明：並未交付本案土地所有權狀、印
    鑑證明及印章等文件予被告甲○○；87年9 月間，曾為支付
    子女幼育費，而持其母丙○○○所有，坐落臺北市○○區○○段4 小段6 地號土地所有權狀「影本」，委請甲○○探詢
    辦理貸款事宜。並依甲○○所囑，由甲○○陪同，帶領其母
    丙○○○前往請領印鑑證明。丙○○○將領回的印鑑證明置
    於其房內，當時甲○○也在場。告訴人丙○○○就前述借貸
    及設定抵押權完全不知情，也未收受任何借貸款額等事實（
    偵22- 24；偵緝32-36 、114-115 、131 、136-137 ；原審
    22 -24；上訴30-39 ；更一緝50-54 ；更二25-27 ；本院同
    上審判筆錄8 ）。
四、證人沈其晃的證述。證明：星宇公司由乙○○提供前述土地
    供作擔保設定抵押，並支付借款；過程中均僅與乙○○接洽
    ，未曾與丙○○○及戊○○接觸；拍賣抵押物裁定是由甲○○以丙○○○的印章收受等事實（偵23、88-90 ；偵緝33頁
    -35 反）。
五、證人丁○○（已死亡；本院卷內個人基本資料查詢結果）的
    證述、被告甲○○簽立的切結書。證明：被告甲○○、乙○○於87年8 月間，因改組而接手經營星宇公司，但未辦理公
    司變更登記的事實（偵16；偵緝34；上訴36-37 ）。
六、臺北市中山地政事務所89年2 月15日北市中地三字第896028
    2200號函及前述土地登記申請書與相關文件（丙○○○、戊○○等人身分證影本、星宇公司執照影本及丙○○○印鑑證
    明影本等）。證明：星宇公司於87年9 月21日，以告訴人丙○○○所有坐落臺北市○○區○○段4 小段6 地號，應有部
    分1/56土地，供作擔保，由乙○○擔任代理人，告訴人之子
    即證人戊○○擔任保證人，設定本金最高限額360 萬元抵押
    權予沈其晃的事實（偵緝99-111）。
七、臺灣士林地方法院88年度執字第8204號案卷、證人沈其晃提
    出的票據簽收表、支付明細。證明：星宇公司未依限清償債
    務，沈其晃向臺灣士林地方法院聲請裁定准予拍賣抵押物，
    經法院以88年度拍字第355 號裁定准予拍賣前述土地，並於
    同年7 月21日辦理限制登記等事實（偵27、50-80 ；偵緝50
    ）。
參、被告甲○○矢口否認竊盜及偽造文書犯行。辯稱：「當時因
    星宇公司週轉困難，加上戊○○要結婚，也需資金使用，因
    而由乙○○找人貸款，除支應戊○○個人所需之外，其他則
    供作公司週轉金。乙○○向沈其晃借款及設定高額抵押後，
    卻未將貸得款項交予戊○○。告訴人丙○○○因土地遭查封
    ，才提出告訴。事實上我並不知道乙○○持前述土地設定抵
    押權的細節。」等語。
肆、對於被告辯解的認定
一、被告甲○○坦承：「辦理抵押的事，丙○○○不知道，設定
    抵押時沒有問過丙○○○。」、「戊○○與丙○○○均未在
    前述設定抵押等文書資料上蓋章。」等語（偵緝27、115 ；
    本院98年9月23日審判筆錄15）。
    參酌告訴人丙○○○證述：「我沒有拿權狀及印鑑證明給我
    兒子戊○○。」（偵緝114 反）。
    證人戊○○結證：「未交付本案土地所有權狀等資料予被告
    ，只曾經拿權狀影本給被告甲○○而已。」（偵23；偵緝
    115 ；本院98年9 月23日審理筆錄8 ）。
    證人乙○○也證述：「土地所有權狀及印鑑證明等文件正本
    均是被告甲○○所交付。抵押權設定契約書及申請表的章都
    是甲○○蓋的。我辦理抵押權時，沒有問過戊○○。」等語
    （偵緝33反-34 ；偵22反；更二50）。
    被告甲○○與乙○○未經土地所有權人丙○○○及證人戊○○同意，即持以設定高額抵押權的事實，可以認定。
    被告辯稱：「告訴人同意辦理抵押權登記。」等語，不能採
    信。
二、關於設定抵押以借款的原因，證人乙○○始終證稱：「因接
    手星宇公司，財務困難所致。」（偵22反；偵緝34反；本院
    98年9 月23日審理2 ）。
    被告甲○○之前曾經對乙○○提出偽造文書的告訴（經檢察
    官認定屬於告發性質），於該案中被告甲○○曾經證述：「
    星宇公司要向外借款週轉，是由乙○○去調借。」等語，有
    臺灣臺北地方法院檢察署89年度偵字第2750號不起訴處分書
    可憑（上更二36），核與證人乙○○的證詞相符合；而被告
    甲○○於本案卻辯稱，之所以有此項抵押借款：「是因為戊○○要結婚（缺錢），所以持其母的土地抵押借款。」等語
    （偵緝26反；本院25反）。經查：
（一）證人戊○○於本院結證：87年9 月間，為繳付10餘萬元的
      育幼費而向被告甲○○追索債權10萬元，而甲○○表示與
      銀行很熟可以代為接洽貸款，曾因而提供其母丙○○○前
      述土地所有權狀影本予甲○○；但並未辦成，前述土地所
      有權狀正本等物，因此未提供予甲○○，而置於家中抽屜
      等語（本院98年9 月23日審判筆錄9 ）。
（二）前述土地設定抵押權的時間為87年9 月21日，而證人戊○○於88年5 月才結婚，有上述土地登記申請書及相關抵押
      權設定文件可憑，應認證人戊○○的證言可以採信；縱使
      證人戊○○於88年1 月間，因辦理訂婚事宜需錢使用也是
      在本案抵押權設定之後，已經證人戊○○明確證述（本院
      98年9 月23日審理筆錄12）。
（三）足證本案設定抵押權與證人戊○○結婚，毫無關聯；況且
      ，被告及乙○○均未曾交付所謂貸得的款項予戊○○，已
      經被告及證人乙○○於本院明確結證。
      被告辯稱因戊○○結婚缺錢所以辦理抵押借款等語，顯然
      不可採信。
三、債權人沈其晃向台灣台北地方法院士林分院民事執行處聲請
    拍賣抵押物，88年度民執字第8204號債權人沈其晃與債務人
    丙○○○間拍賣抵押物強制執行事件裁定（88年度拍字第
    355 號裁定）送達回證上的印文，是由被告甲○○蓋用告訴
    人丙○○○的印鑑而收領等情，已經被告坦白承認：「（對
    戊○○稱你將裁定收下並未拿給他，有何意見？）員工拿給
    我，我就收下」（偵緝114 ），並有前述裁定送達證書可憑
    （偵47、90）。
    被告既非拍賣抵押物裁定的應受送達人，而竟以丙○○○的
    印章以丙○○○本人名義蓋印收領；甚至隱瞞告訴人丙○○○的財產將被執行拍賣的重要事項不通知丙○○○。足證丙○○○指稱：「88年度拍字第355 號裁定送達回證上的印文
    ，是甲○○以盜得本人的印鑑所為，藉以冒領該項裁定，意
    圖隱瞞事實。」等語（偵41、42），可以採信。
    被告既未合法取得告訴人丙○○○的印章，卻能以告訴人丙○○○的印章領取拍賣抵押物裁定，則告訴人指訴被告利用
    毗鄰而居經常往來之機竊取丙○○○所有土地所有權狀正本
    、前經被告囑附已領取的印鑑證明、印鑑及印章，進而與乙○○共同偽造抵押權設定等情，可以採信。
四、告訴人丙○○○陳述：「87年間，因為戊○○急需用錢而向
    甲○○索討積欠的款項，甲○○聲稱目前無力償還，但是他
    與代書很熟，可代為辦理貸款事宜。因戊○○急需用錢，遂
    將土地所有權狀影本交予甲○○代為洽詢辦理貸款，但數日
    後，甲○○卻聲稱無法辦理。」（偵9 ）
    被告也供稱：「我有拿資料給乙○○去辦，因戊○○結婚要
    用，故有要求借20萬元，並設定抵押。」（偵緝114 反）。
    綜上，告訴人丙○○○僅曾經交付土地所有權狀「影本」請
    被告甲○○「代為洽詢」，且明白表示若能借款，擬設定抵
    押權的貸款額度為20萬，但經被告回絕表示無法辦理；而被
    告甲○○與乙○○卻未能說明於被告甲○○前次取得丙○○○的土地所有權狀「影本」之後，曾經何等過程、如何合法
    取得本案設定抵押權的相關文件正本及印章，即共同擅自設
    定最高限額抵押權360 萬元，用以擔保星宇公司328 萬931
    元借款債務；參酌告訴人丙○○○及證人戊○○如上證述及
    被告甲○○坦承交付抵押權設定的相關文件予乙○○辦理借
    款及設定等事實，足證被告甲○○竊取前述土地所有權狀等
    物而與乙○○共同偽造抵押權設定的事實，可以認定。
伍、撤銷改判的理由
一、撤銷原判決的理由
    原判決採信被告甲○○前述辯詞而為無罪的認定，應有誤會
    。檢察官上訴，指稱原判決不當，有理由，應予撤銷改判。
二、自為判決的論罪科刑理由
（一）被告甲○○所為，觸犯刑法第320 條第1 項竊盜罪、第
      216 條使行第210 條偽造私文書罪與第214 條使公務員登
      載不實罪。
（二）被告於抵押權登記契約書、土地登記申請書盜用丙○○○
      、戊○○印章等行為屬於偽造文書的部分行為；偽造後再
      持以行使，偽造的低度行為吸收於行使的高度行為，均不
      另論罪。
（三）所犯上述三罪間，具有方法目的、原因結果的牽連關係，
      依刑法第2 條第1 項前段規定，應適用修正前刑法第55條
      牽連犯規定，從一重罪論以刑法216 條行使第210 條偽造
      私文書罪。
（四）被告曾經犯罪事實欄的徒刑執行完畢，有本院被告前案紀
      錄表可憑，5 年以內故意再犯有期徒刑以上本罪，累犯，
      應加重刑罰。
（五）被告甲○○與乙○○之間就前述偽造文書犯行，具有犯意
      聯絡、行為分擔，均為共同正犯。
      乙○○如上犯行雖曾因告（發）訴人甲○○撤回，經台灣
      台北地方法院檢察署檢察官以89年度偵字第2750號不起訴
      處分，但不影響本案的認定。
（六）審酌被告的前案紀錄，素行並非良好、所生損害不輕、犯
      罪的動機、目的，以及犯後不見悔意等一切情狀，認宜量
      處如主文所示刑罰，並依法減刑。
（七）被告偽造的「抵押權設定契約書」、「土地登記申請書」
      固為被告供犯罪所用之物，但已非屬被告所有；其上盜用
      的「丙○○○」、「戊○○」印文，因非屬「偽造」，均
      不另宣告沒收。
陸、適用法律
一、刑事訴訟法第第369條第1項前段、第364條、第299條第1項
    前段。
二、刑法第2 條第1 項前段、刑法第216 條、第210 條、第214
    條、第320 條第1 項、第28條、第47條；修正前第55條。
三、中華民國96年罪犯減刑條例第2條第1項第3款、第7條。
中    華    民    國    98    年    10    月    21    日
                  刑事第六庭  審判長法  官  林堭儀
                                    法  官  吳淑惠
                                    法  官  郭豫珍
以上正本證明與原本無異。
如不服本判決，應於收受送達後10日內向本院提出上訴書狀，其
未敘述上訴之理由者並得於提起上訴後10日內向本院補提理由書
（均須按他造當事人之人數附繕本）「切勿逕送上級法院」。
                                    書記官  胡勤義
中    華    民    國    98    年    10    月    26    日
附錄：本案論罪科刑法條全文
中華民國刑法第210條
（偽造變造私文書罪）
偽造、變造私文書，足以生損害於公眾或他人者，處 5 年以下
有期徒刑。
中華民國刑法第214條
（使公務員登載不實罪）
明知為不實之事項，而使公務員登載於職務上所掌之公文書，足
以生損害於公眾或他人者，處 3 年以下有期徒刑、拘役或 5 百
元以下罰金。
中華民國刑法第216條
（行使偽造變造或登載不實之文書罪）
行使第 210 條至第 215 條之文書者，依偽造、變造文書或登載
不實事項或使登載不實事項之規定處斷。
中華民國刑法第320條
（普通竊盜罪、竊佔罪）
意圖為自己或第三人不法之所有，而竊取他人之動產者，為竊盜
罪，處5  年以下有期徒刑、拘役或 5 百元以下罰金。
意圖為自己或第三人不法之利益，而竊佔他人之不動產者，依前
項之規定處斷。
前二項之未遂犯罰之。


司法院資訊處製作；財團法人民間司法改革基金會備份。
